臺灣高等法院刑事判決　　　　　　　　　　　　九十一年度上更(一)字第二三三號
　　上　訴　人
　　即　被　告　丁○○
　　選任辯護人　石宜琳
右上訴人因侵占等案件，不服臺灣臺北地方法院八十七年度自字第四三二號，中華民
國八十七年十二月二十二日第一審判決提起上訴，經判決後，由最高法院發回更審，
本院判決如左：
    主  文
原判決關於丁○○部分撤銷。
丁○○無罪。
    理  由
一、自訴意旨略以：被告丁○○係福臨不動產代書事務所代書，民國八十四年九月二
    十日受丙○○之託，以其弟許志宇所有門牌台北市○○區○○街六十六巷四號房
    屋及基地為擔保，向美商花旗銀行股份有限公司台北分行（以下簡稱花旗銀行台
    北分行），辦理金額新台幣（下同）七百萬元之貸款。依「委託代償貸款暨撥款
    聲請書」第二條第（二）項甲款之約定，所貸金額於扣除該抵押物前向台北市九
    信銀行儲蓄部之貸款一百五十一萬八千六百七十八元及須繳給友聯產物保險股份
    有限公司之四千三百三十一元後，餘額五百四十七萬一千九百九十一元應撥入丙○○在花旗銀行台北分行所開立之0000000000號帳戶內。詎丁○○竟
    未經自訴人同意，即夥同花旗銀行辦理承貸業務之乙○○（業經臺灣臺北地方法
    院判決無罪確定）逕行塗改「委託代償貸款暨撥款聲請書」內容，乙○○並取消
    禁止背書轉讓，將支票改由花旗銀行以簽發支票之方式給付貸款，抬頭為自訴人
    之上開餘額支票（付款人華南銀行民生分行，發票日八十四年十月四日，票號0
    000000，面額五百四十七萬一千九百九十一元）交由丁○○領取，使得被
    告丁○○據以將支票兌領而據為己有，足以生損害於丙○○。因認被告涉有刑法
    第二百一十條之變造私文書、同法第二百十七條第二項之盜用印章、同法第三百
    三十六條第二項之業務侵占罪嫌云云。
二、本件自訴人認被告涉有上開犯行，無非以自訴人指訴及證人甲○○證述相符，復
    有消費性借款暨擔保透支約定書、委託代償貸款暨撥款聲請書、借方傳票、支票
    正背面等資料影本為其論據。訊據被告丁○○固坦承右揭受託辦理貸款手續，領
    取自訴人丙○○貸款之支票，並蓋章背書後存入其華南銀行民生分行帳戶內等情
    不諱，惟否認有變造私文書、盜用印章之犯行，辯稱：自八十一年起，伊與自訴
    人之夫甲○○即有合資投入房地產，此次自訴人之所以由其弟許志宇以其所有房
    地，向花旗銀行臺北分行貸款七百萬元，即係欲提交被告運用為目的；自訴人本
    件辦理貸款之印章，均由甲○○保管，本件貸款銀行撥下之系爭金額確實甲○○
    夫婦本欲交付被告運用；銀行貸款餘額給付方式之所以變更，乃係因上開金額甲○○夫婦欲出借交付被告運用，但甲○○夫婦與被告原未約定，嗣經雙方約明同
    意後，由伊持甲○○交付之印章向貸款銀行辦理給付方式變更；本件以自訴人名
    義向花旗銀行臺北分行貸款七百萬元，扣除抵押物前向臺北市九信銀行之貸款一
    百五十一萬八千六百七十八元及繳交友聯產物保險股份有限公司之四千三百三十
    一元後，餘額五百四十七萬一千九百九十一元，倘甲○○夫婦事先並未同意出借
    予被告運用者，貸款銀行放款系爭餘額而由被告領取後，何以系爭七百萬元前期
    之貸款利息均由被告代為繳納等語。
三、按認定犯罪事實應憑積極證據，為刑事訴訟法第一百五十四條所明定，倘積極證
    據不足以為不利於被告事實之認定時，即應為有利被告之認定，更不必有何有利
    之證據，最高法院三十年上字第八一六號著有判例。所謂「積極證據足以為不利
    被告事實之認定」，依據同院七十六年臺上字第四九八六號判例意旨，係指據為
    訴訟上證明之全盤證據資料，在客觀上已達於通常一般之人均不致於有所懷疑、
    而得確信被告確曾犯罪之程度；若未達到此一程度，而有合理之懷疑存在時，即
    無從為有罪之確信。而訴訟上所得之全盤證據資料，固不以直接證據為限，間接
    證據亦應包含在內，惟採用間接證據時，必其所成立之證據，在直接關係上，雖
    僅足以證明他項事實，而由此他項事實，本於事理之作用足以證明待證事實者，
    方為合法，若憑空之推想，並非得採為證據資料之間接證據，同院三十二年上字
    第六七號判例可資參照。又在我國刑事訴訟法上，被告並無自證無罪之義務，不
    得以被告之抗辯或反證不成立，即無視於積極證據資料不足之事實，而遽為被告
    有罪之認定，此觀最高法院三十年上字第四八二號、三十年上字第一八三一號判
    例意旨自明。再者，告訴人之告訴，係以使被告受刑事訴追為目的，是其陳述是
    否與事實相符，仍應調查其他證據以資審認；倘被害人陳述尚有瑕疵，則在未究
    明前，遽採為論罪科刑之根據，即難認為適法，亦有最高法院五十二年台上字第
    一三ＯＯ號、六十一年台上字第三Ｏ九九號判例可資參照。
四、經查被告始終否認自訴人所述犯行，並辯稱伊與甲○○合夥經營房屋仲介，需資
    金週轉，甲○○因而提供其妻舅許志宇名義之房、地為擔保，並以其配偶丙○○
    為借款人向銀行辦理貸款，所貸得之金額係經甲○○之同意，由伊領出使用，丙○○之印章亦係甲○○交付。嗣因伊經商失敗，無法繼續繳付貸款本息，丙○○
    方出面訴訟；倘自訴人未同意被告領取貸款餘額，於八十四年九、十月間即應有
    興訟之舉，豈有等待二年半，已經繳付三十期本息之後，始於八十七年五月十一
    日提出自訴之理。證人甲○○雖指稱，未同意被告變更銀行撥款方式，至八十五
    年二月間銀行催繳本息時，始知被告已將貸款領走（見第一審卷第一二三頁、本
    院前審卷第七十四頁背面）。丙○○則前後指訴不一，或稱「八十六年十二月間
    」、或稱「二年後」、或稱「八十五年七月間」，至銀行查證，始知此事（見第
    一審卷第一七○頁，本院前審卷第二十八頁、第五十三頁）。惟當時之銀行經理
    乙○○已供稱：「（撥款方式依）客人的意願就可以改，通常代書拿（印章）來
    ，（是否經）本人同意還是會查證，如果（本人）沒有來，不會單憑代書的一顆
    章（辦娌）」（見本院前審卷第五十一頁背面）；且撥款後已將對帳單寄給丙○○（見偵查卷第四十二頁），如有錯誤，何以未及時發現。次查自訴人於花旗銀
    行台北分行除系爭貸款專戶（帳戶號碼：300l00000000）外，尚有一活期存款帳
    戶（帳戶號碼：562l7495ll）。該行自八十四年十月起，每月皆寄發二份貸款對
    帳單予自訴人，一份寄至借款人即自訴人之居所台北縣新店市○○路○段三八○
    號，另一份寄至擔保物所在地（自訴人之戶籍地）台北市○○區○○街六十六巷
    四號。對帳單上詳列自訴人於該行所有帳戶之明細，自訴人對其存款帳戶（帳戶
    號碼：562l7495ll）之餘額及貸款專戶（帳戶號碼：300l00000000）之明細，有
    上開帳戶明細表附卷可查（見一審卷第七十五頁至八十三頁）。自訴人皆自始未
    曾異議，令人質疑？況系爭貸款之月付金自八十四年十月三十日第一期起至八十
    七年六月均持續繳納，其中八十四年十月三十日、八十四年十一月三日、八十四
    年十一月三日、八十四年十一月三十日、八十四年十二月三十日，亦有自訴人之
    提款卡於自動櫃員機將錢由其存款專戶（帳戶號碼：300l00000000）繳納之情形
    。系爭貸款之月付金偶有遲繳，皆經該行催收部門與自訴人本人及其夫甲○○連
    絡後，皆由自訴人及甲○○夫婦繳付，此有催收記錄可稽（見一審卷第八十四頁
    至第一一七頁）。自訴人之指訴或證人甲○○之供述稱，並未同意或根本不知系
    爭貸款為被告變更貸款約定，塗消禁止背書轉讓，盜蓋印章領取貸款等情，核與
    事實不符，殊難採信。
五、綜上各情，被告所辯，尚非全然無據，本件除自訴人片面之指訴外，實無任何積
    極、客觀之證據可言，自難依自訴人之指訴遽為被告有罪之認定。此外復查無其
    他積極確切之證據足認被告有何犯行，其被訴之犯罪應屬不能證明。原審未詳予
    研求，遽為被告有罪之認定，實有未洽，被告執此提起上訴，為有理由，應由本
    院將原判決撤銷，另為被告無罪之諭知，以免冤抑。
據上論斷，應依刑事訴訟法第三百六十九條第一項前段、第三百六十四條、第三百零
一條第一項，判決如主文。
中      華      民      國      九十一      年      七    月    三十一  日
                              臺灣高等法院刑事第二十一庭
                                  審判長法  官  葉  騰  瑞
    法  官  江  國  華
                                        法  官  莊  明  彰
右正本證明與原本無異。
自訴人如不服本判決應於收受送達後十日內向本院提出上訴書狀，其未敘述上訴之理
由者並得於提起上訴後十日內向本院補提理由書（均須按他造當事人之人數附繕本）
。
                                        書記官  廖  嫣  雯火y
中      華      民      國      九十一      年      八    月    一      日
